【裁判字號】    99,交聲,807
【裁判日期】    990608
【裁判案由】    違反道路交通管理處罰條例聲明異議
【裁判全文】
臺灣臺北地方法院交通事件裁定         99年度交聲字第807號
原處分機關  臺北市交通事件裁決所
異議人即
受處分人    甲○○
上列異議人即受處分人因違反道路交通管理處罰條例案件，對於
臺北市交通事件裁決所中華民國九十九年五月二十五日所為之處
分（北市裁罰字第裁22-AEW706627號裁決書）不服，聲明異議，
本院裁定如下：
    主  文
原處分機關於甲○○汽車駕駛人，駕駛汽車經測試檢定酒精濃度
超過規定標準，處罰鍰超過新臺幣壹萬玖仟伍佰元部分撤銷。
上開撤銷部分，甲○○不罰。
其餘異議駁回。
    理  由
一、原處分意旨略以：異議人即受處分人（以下稱受處分人）甲
    ○○於民國九十八年三月六日晚上十一時四十分，駕駛3555
    -VL 號自用小客車，行經臺北市○○路與汀州路口，被臺北
    市政府警察局交通警察大隊員警攔停，以受處分人違反道路
    交通管理處罰條例第35條第1項第1款規定，填製北市警交字
    第AEW706627 號舉發違反道路交通管理事件通知單，舉發受
    處分人「汽車駕駛人酒精濃度超過規定標準（零點五五以上
    ）」之違規，並經臺北市交通事件裁決所以北市裁罰字第裁
    22-AEW706627號裁決裁處罰鍰新臺幣（下同）四萬九千五百
    元、吊扣駕駛執照一年（十二個月），並應參加道路交通安
    全講習。
二、異議意旨則謂：「本人甲○○於九十八年三月六日因飲酒駕
    車…犯下公共危險罪，但本人已知錯，在此期間並無再犯錯
    ，以及上課都有…遵行，請法官給予我甲○○…機會。我身
    為單親家庭，家中尚有一兒需照顧、扶養，懇請法官准許我
    再繳（扣）除法院（緩起訴處分所命繳交國庫）三萬元以外
    ，剩餘紅單原金額四萬九千五百元能相抵，本人於此期間前
    前後後總共繳交四萬元整，再次懇請法官讓本人繳剩餘罰金
    （罰鍰）九千五百元…懇請法官依行政法第二十六條一案不
    二罰裁定…」等語。
三、按汽車駕駛人飲用酒類或其他類似物後其吐氣所含酒精濃度
    超過每公升零點二五毫克或血液中酒精濃度超過百分之零點
    零五以上者，不得駕車，道路交通安全規則第一百十四條第
    二款定有明文。而汽車駕駛人，駕駛汽車經測試檢定酒精濃
    度超過規定標準者，處一萬五千元以上六萬元以下罰鍰，並
    當場移置保管其車輛及吊扣其駕駛執照一年，並應接受道路
    交通安全講習，道路交通管理處罰條例第三十五條第一項第
    一款、第二十四條第一項第二款分別定有明文。
四、經查：
  (一)按九十四年二月五日公布，於九十五年二月五日施行之行政
    罰法第二十六條規定：「一行為同時觸犯刑事法律及違反行
    政法上義務規定者，依刑事法律處罰之。但其行為應處以其
    他種類行政罰或得沒入之物而未經法院宣告沒收者，亦得裁
    處之。前項行為如經不起訴處分或為無罪、免訴、不受理、
    不付審理之裁判確定者，得依違反行政法上義務規定裁處之
    。」又其他種類行政罰，係指違反行政法上之義務應受「裁
    罰性」之「不利處分」，依行政罰法第二條規定，包括限制
    或禁止行為之吊扣證照處分。究其立法理由，一行為同時觸
    犯刑事法律及違反行政法上義務規定時，由於刑罰與行政罰
    同屬對不法行為之制裁，而刑罰之懲罰作用較強，故在處罰
    目的相同且處罰方式相同時，若依刑事法律處罰，即足資警
    惕時，實無一事二罰再處行政罰之必要；且刑事法律處罰，
    由法院依法定程序為之，較符合正當法律秩序，應予優先適
    用，故同時觸犯刑事法律及違反行政法上義務規定之行為，
    行政機關得否科以與刑罰相類之行政罰處罰，端視該行為之
    刑事訴追或審判程序終局結果而定，在刑事訴追、審判程序
    尚未終局確定前，行政機關自不得逕予裁罰；至於罰鍰以外
    之沒入或其他種類行政罰，因兼具維護公共秩序之作用，為
    達行政目的，行政機關仍得併予裁處。
  (二)道路交通主管機關對於汽車駕駛人之酒後駕車行為，依道路
    交通管理處罰條例第三十五條第一項第一款規定予以裁罰，
    係對行為人違反行政法上義務規定之行政罰，且該條例關於
    一行為同時觸犯刑事法律及違反行政法上義務規定者，並無
    特別規定，是以，汽車駕駛人酒後駕車行為，經測試檢定酒
    精濃度超過規定標準，同時涉犯刑法第一百八十五條之三之
    公共危險罪嫌者，道路交通主管處罰機關除有上開行政罰法
    第二十六條第一項但書規定，得處以其他種類行政罰之情形
    外，關於罰鍰部分，即應依上開行政罰法第二十六條及道路
    交通管理處罰條例第十條規定，移送地方法院檢察署處理，
    於移送後，非有上開行政罰法第二十六條第二項所定不起訴
    等事由，不得再依道路交通管理處罰條例第三十五條第一項
    第一款規定，裁處行為人罰鍰之行政罰。
  (三)又按被告所犯為死刑、無期徒刑或最輕本刑三年以上有期徒
    刑以外之罪，檢察官參酌刑法第五十七條所列事項及公共利
    益之維護，認以緩起訴為適當者，得定一年以上三年以下之
    緩起訴期間為緩起訴處分，其期間自緩起訴處分確定之日起
    算；又被告於緩起訴期間內，有刑事訴訟法第二百五十三條
    之三第一項各款情形之一者，檢察官得依職權或依告訴人之
    聲請撤銷原處分，繼續偵查或起訴。準此，被告經檢察官為
    「緩起訴」處分者，於「緩起訴」猶豫期間，其最後是否會
    被檢察官提起公訴，猶懸而未定，檢察官於期間內，可對被
    告繼續觀察，此時若被告顯無反省警惕之情或根本欠缺反省
    警惕之能力，檢察官得依職權或依告訴人聲請，將被告「緩
    起訴」處分撤銷。緩起訴處分若經撤銷，被告尚有受刑事訴
    追處罰可能，此時原處分機關若依法為行政裁決，無異將使
    受處分人有同時遭受行政處罰及刑事訴追之危險，顯與行政
    罰法第二十六條規定立法意旨相違背。又行政罰法第二十六
    條第二項規定，雖未明文包括「緩起訴處分」，而「緩起訴
    處分」確定時，被告可免於刑事訴追，與受不起訴處分效果
    相同。然緩起訴處分，為介於起訴及微罪職權不起訴間緩衝
    制度設計。其具體效力依刑事訴訟法第二百六十條規定，於
    緩起訴處分期間屆滿未經撤銷者，非有同條第一款或第二款
    情形之一，不得對於同一案件再行起訴，即學理上所稱實質
    確定力，足見在緩起訴期間內，尚無實質確定力可言（最高
    法院九十四台非二一五號判例、九十五台非二八四號判決參
    照）。然觸犯刑事法律之犯罪行為，符合緩起訴要件，雖經
    檢察官為緩起訴處分，惟就要件言，緩起訴基本上係認被告
    有犯罪嫌疑，而暫緩起訴，並得課被告予一定負擔或指示（
    同法第二百五十三條之二第1項參照），此與不起訴處分係
    因犯罪嫌疑不足或其他原因（同法第二百五十二條、第二百
    五十三條），不得附條件或負擔，顯有不同。且檢察官依刑
    事訴訟法第二百五十三條之二第一項第四款規定為緩起訴處
    分，命被告向公益團體捐款者，被告係履行檢察官為緩起訴
    處分命令，此等命令名義上雖非刑罰，但仍是一種特殊的處
    遇措施，會產生未經裁判即生終局處理案件實質效果，性質
    上已係實質的制裁，造成被告財產減少的影響，亦即性質上
    自屬處分金，與罰金無異，可知緩起訴處分是一種刑事處罰
    。況行政罰法第二十六條第一項僅規定「依刑事法律處罰之
    」，並未明定應依刑法第三十三條、第三十四條所定主從刑
    罰之種類科罰，檢察官命令被告捐款之金錢給付性質上既屬
    處分金，而為實質刑事制裁，自與行政罰法第二十六條第一
    項「依刑事法律處罰之」規定，尚無扞挌之處。故而，上開
    行政罰法第二十六條第二項既未明列「緩起訴處分」，本不
    宜擴張解釋，且緩起訴處分之要件、效果及性質，均與不起
    訴處分不同，應屬刑事處罰之一種，自無適用行政罰法第二
    十六條第二項規定之餘地。從而，經檢察官為緩起訴處分之
    行為，如同時違反行政法上義務之規定，因已有刑事處罰，
    此時行政機關若另行依法行政裁罰，無異一罪二罰，因此參
    酌行政罰法第二十六條立法意旨，違反行政法上義務之行為
    ，若同時亦經檢察官另為緩起訴處分時，行政機關應不得就
    同一行為，再為與刑罰相類罰鍰處分。是按汽車駕駛人有道
    路交通管理處罰條例第三十五條第一項之情形，同時違反刑
    事法，有一事不二罰原則之適用，然基於公平原則，其裁判
    確定處以罰金低於同條例第九十二條第三項所訂最低罰鍰基
    準規定者，交通裁決機關仍應依同條例第三十五條第八項規
    定，裁決汽車駕駛人繳納不足最低罰鍰之部分，是道路交通
    管理處罰條例第三十五條第八項規定之構成要件已涵蓋同條
    例第三十五條第一項規定之構成要件，係屬同條例第三十五
    條第一項之特別規定，應優先適用同條例第三十五條第八項
    之規定，故原處分機關就受處分人已繳納緩起訴處分金與法
    定最低罰鍰基準額間之差額，仍得加以裁罰（臺灣高等法院
    九十八年度交抗字第一八一七號裁定意旨參照）。
  (四)受處分人於九十八年三月六日下午六時三十分許，在桃園縣
    蘆竹鄉尊爵飯店內飲用啤酒，嗣駕駛3555-VL 號自用小客車
    上路，於同日晚間十一時四十分許行經臺北市○○區○○路
    與汀州路口時，遇臺北市政府警察局交通警察隊警員攔檢酒
    測，呼氣酒濃度達每公升零點六六毫克，警方遂填製北市警
    交字第AEW706627 號舉發違反道路交通管理事件通知單掣單
    舉發受處分人「酒醉駕車，（經酒測值0.66mg/l），交受處
    分人簽收之事實，已據受處分人於聲明異議狀坦認在卷，並
    有臺北市政府警察局北市警交字第AEW706627 號舉發違反道
    路交通管理事件通知單可稽，是受處分人確有於上述時、地
    ，飲酒後駕車上路，經欄檢酒測，呼氣酒精濃度達0.66mg/l
    ，超過標準值為每公升0.25毫克（mg/l），已堪認定。
  (五)而受處分人本件同一酒後駕車之行為，因同時觸犯刑法第一
    百八十五條之三之公共危險罪，經臺北市政府警察局中正第
    二分局移送臺灣臺北地方法院檢察署檢察官偵辦，檢察官於
    九十八年四月十六日以九十八年度偵字第七一七四號為緩起
    訴處分，緩起訴期間為一年，並應於緩起訴處分確定日後六
    個月內，向國庫支付三萬元，嗣前開緩起訴處分於九十八年
    五月四日確定，緩起訴處分日期為九十八年五月四日至九十
    九年五月三日，履約期間九十八年五月四日至九十九年三月
    三日，受處分人並於九十八年七月十四日支付國庫三萬元等
    情，有臺灣臺北地方法院檢察署檢察官九十八年度偵字第七
    一七四號為緩起訴處分書、執行緩起訴處分命令通知書、執
    行緩起訴處分命令通知書附表、臺灣臺北地方法院檢察署九
    十八年六月四日北檢玲廉九十八緩字第一四二一號通知、臺
    灣高等法院被告前案紀錄表在卷可稽（本院卷第六頁至第八
    頁、第十三頁至第十五頁），受處分人以一酒後駕車之行為
    ，同時觸犯刑事法律及違反行政法上義務，經檢察官依刑事
    法律為緩起訴處分，受處分人並依據該緩起訴處分支付三萬
    元，揆諸上開說明，即無由就該三萬元部分再依違反行政法
    上義務之規定處罰。惟因受處分人呼氣測得酒精濃度為每公
    升0.66毫克，依道路交通管理事件統一裁罰基準表，其最低
    裁罰基準即為四萬九千五百元，是緩起訴處分所加之條件，
    雖屬行政罰法第二十六條第一項所稱之「刑事處罰」，然依
    道路交通管理處罰條例第三十五條第八項之規定及上述說明
    ，原處分機關就受處分人已繳納之三萬元以外之差額即一萬
    九千五百元部分（49,500-30,000＝19,500 ），仍得加以裁
    罰。
  (六)至原處分機關所援引之交通部九十五年七月十七日交路字第
    0950006986號函，及法務部行政罰法諮詢小組會議第一次及
    第五次會議結論，各機關依其職掌就有關法規為釋示之行政
    命令，非中央法規標準法第二條、第三條之法律（法、律、
    條例、通則）、命令（規程、規則、細則、辦法、綱要、標
    準、準則），不具有法的拘束力，法官於審判案件時，固可
    予以引用，但仍得依據法律，表示適當之不同見解，並不受
    其拘束；司法行政機關所發司法行政上之命令，如涉及審判
    上之法律見解，僅供法官參考，法官於審判案件時，亦不受
    其拘束（司法院釋字第二一六號解釋亦同此意旨）。是上開
    交通部九十五年七月十七日交路字第0950006986號函及法務
    部行政罰法諮詢小組第一次及第五次會議紀錄，關於此部份
    之函示或意見，與本院認定不同，對本件自不生拘束力，併
    此敘明。
五、從而，原處分機關裁決受處分人罰鍰超過一萬九千五百元部
    份，受處分人之異議為有理由，自應由本院予以撤銷，並自
    為裁定如主文第二項所示。至原處分機關裁決受處分人罰鍰
    一萬九千五百元部分，核屬有據，異議並無理由，應予駁回
    。
據上論斷，依道路交通案件處理辦法第十九條、第二十條前段，
裁定如主文。
中    華    民    國    99    年    6     月    8    日
                  交通法庭    法  官  林婷立
上正本證明與原本無異。
如不服本裁定，應於裁定送達後5日內向本院提出抗告狀。
                              書記官  黃鈴容
中    華    民    國    99    年    6     月    8     日

司法院資訊處製作；財團法人民間司法改革基金會備份。
